【裁判字號】    98,刑智上更(一),4
【裁判日期】    980409
【裁判案由】    違反著作權法
【裁判全文】
智慧財產法院刑事判決
                               98年度刑智上更(一)字第4號
上  訴  人
即  被  告  甲○○
            乙○○○
上列上訴人因違反著作權法案件，不服臺灣高雄地方法院97年度
訴字第265 號，中華民國97年3 月27日第一審判決（起訴案號：
臺灣高雄地方法院檢察署96年度偵字第23701 號），提起上訴，
臺灣高等法院高雄分院判決後，經最高法院發交更審，本院判決
如下：
    主  文
原判決關於乙○○○部分撤銷。
乙○○○共同意圖出租而擅自以重製之方法侵害他人之著作財產
權，處有期徒刑捌月，減為有期徒刑肆月，如易科罰金，以新臺
幣壹仟元折算壹日。扣案之電腦伴唱機臺、點歌本本，均沒
收。
其餘上訴駁回。
    事  實
一、甲○○係屏東市○○路578 號昀展影音科技企業社（下稱昀
    展企業社）負責人，乙○○○係昀展企業社所僱用之維修人
    員，其2 人均係以出租電腦伴唱機為業之人，明知「再生緣
    」、「夢醒在三更」、「你你你」、「愛你袂變心」、「人
    生路」、「心愛的」、「愛你」、「碗筷」等8 首歌曲，均
    係他人即瑞影企業股份有限公司（下稱瑞影公司）享有著作
    財產權之音樂著作，非經該公司之授權或同意，不得任意重
    製，詎甲○○、乙○○○2 人於民國95年7 月18日起，以每
    月每臺新臺幣（下同）5 千元之價格，出租電腦伴唱機7 台
    予黃居鵬（另為不起訴之處分）所經營址設於高雄縣鳥松鄉
    ○○路393 之2 號之「麗池小吃部」，嗣於95年12月19日後
    至96年4 月24日前某日，竟共同基於侵害他人著作財產權之
    犯意聯絡，由甲○○交付有上開8 首歌曲之磁片予乙○○○
    ，再由乙○○○持該磁片，將上開歌曲非法重製於上開出租
    予黃居鵬之金嗓牌電腦伴唱機其中3 臺內（機號：00000000
    號、00000000號、00000000號），而侵害瑞影公司之著作財
    產權。嗣於96年5 月4 日19時36分許，為警持臺灣高雄地方
    法院搜索票前往上開處所搜索，當場扣得電腦伴唱機3 臺、
    點歌本3 本，始知上情。
二、案經瑞影公司訴由高雄縣政府警察局仁武分局移送臺灣高雄
    地方法院檢察署檢察官偵查起訴。
    理  由
壹、證據能力部分：
一、按被告以外之人於審判外之言詞或書面陳述，除法律有規定
    者外，不得作為證據，刑事訴訟法第159 條第1 項定有明文
    ，此即學理上所稱之「傳聞證據排除法則」，而依上開法律
    規定，傳聞證據原則上固無證據能力，但如法律別有規定者
    ，即例外認有證據能力。又除同法第159 條之1 至之3 之情
    形外，從事業務之人於業務上或通常業務過程所須製作之紀
    錄文書、證明文書，除顯有不可信之情況外，該書證亦有證
    據能力，刑事訴訟法第159 條之4 第2 款定有明文。經查，
    本件卷附告訴人所提出之著作權財產讓與證明書、授權證明
    書、著作物使用同意書、獨家發行權暨專屬授權證明書（分
    別見警卷第32至33頁、高雄高分院二審卷第148 至158 頁、
    第203 至213 頁、本院卷第60至64頁），係從事業務之人於
    通常業務過程所製作之記錄文書，並非特為本案訴訟而製作
    ，其並無預見日後可能會被提供作為證據之偽造動機，是其
    虛偽之可能性小，其可信度極高，被告甲○○、乙○○○亦
    未釋明其有「顯有不可信之情況」之理由，應認其有證據能
    力。
二、次按刑事訴訟法為保障被告受公平審判及發現實體真實，對
    於人證之調查均採言詞及直接審理方式，並規定被告有與證
    人對質及詰問證人之權利，其中被告之對質詰問權，係屬憲
    法第8 條第1 項規定「非由法院依法定程序不得審問處罰」
    之正當法律程序所保障之基本人權及第16條所保障之基本訴
    訟權，不容任意剝奪。又刑事審判上之共同被告，係為訴訟
    經濟等原因，由檢察官或自訴人合併或追加起訴，或由法院
    合併審判所形成，其間各別被告及犯罪事實仍獨立存在，各
    被告對於其他共同被告之案件而言，為被告以外之人，具證
    人之適格，而與被告有共犯關係之人，其於被告之案件，既
    非被告，自亦具證人之適格，如欲以共同被告或共犯之陳述
    為證據，其等即具證人身分，應依人證之調查程序為之。從
    而，法院就被告之案件對其他共同被告或與被告有共犯關係
    之人調查，均應依人證之調查程序傳喚該共同被告或共犯到
    場，命其立於證人之地位而為陳述，並通知被告，使被告有
    與之對質及詰問其現在與先前陳述之瑕疵的機會，以確保其
    對質詰問權，並藉以發現實體真實；否則，如僅提示該共同
    被告或共犯未經對質詰問之審判外陳述筆錄或告以要旨，被
    告之對質詰問權即無從行使，無異剝奪被告該等權利，且有
    害於實體真實之發現，其所踐行之調查程序，自難謂為適法
    。查原審判決採共同被告乙○○○於偵查中之供述作為認定
    上訴人甲○○犯罪之依據，然卷查原審就甲○○之案件，在
    審判中對共同被告乙○○○之調查，未命其立於證人地位而
    為陳述，使甲○○有與其對質並詰問其現在與先前陳述之瑕
    疵的機會，甲○○之對質詰問權即無從行使，與憲法保障基
    本人權及基本訴訟權之規定顯相違背，且因甲○○無從詰問
    乙○○○陳述之瑕疵，亦有害於實體真實之發現，則乙○○
    ○在偵、審中之陳述，於審判中雖曾向甲○○宣讀或告以要
    旨，仍難謂為合法之證據資料，原審判決採用為認定甲○○
    犯罪依據，雖有不當。惟於本院審理中，對共同被告乙○○
    ○之調查，已命其立於證人地位而為陳述，並使甲○○有與
    其對質並詰問其現在與先前陳述之瑕疵的機會，共同被告乙
    ○○○於偵查中之供述自得採為證據。
三、又按被告以外之人於審判外之陳述，雖不符刑事訴訟法第15
    9 條之1 至之4 之規定，然經當事人於審判程序同意作為證
    據，法院審酌該言詞陳述或書面陳述作成時之情況，認為適
    當者，亦得為證據。當事人、代理人或辯護人於法院調查證
    據時，知有第159 條第1 項不得為證據之情形，而未於言詞
    辯論終結前聲明異議者，視為有前項之同意，同法第159 條
    之5 亦有明文。經查卷附讓渡證書、昀展科技影音企業社營
    利事業登記證、國稅局稅籍負責人准予變更函、社團法人臺
    灣音樂著作權協會授權公開演出、公開播送證書、扣押筆錄
    、扣押物品目錄表、保管單各1 份、瑞影公司營利事業登記
    證、瑞影公司蒐證報告資料表各1 份、正版品發行佐證照片
    8 張、現場查獲照片48張、租賃契約書、告訴代理人龔庭嘉
    於警詢，李家驊於偵查、原審，馮久媛於偵查所言、證人黃
    居鵬警詢、偵查、原審，王美雲於警詢，黃朝玄於偵查、原
    審、高雄高分院二審97年8 月25日的證述，丙○○於原審陳
    述等，業經審理時予以提示並告以要旨，且經上訴人甲○○
    、乙○○○表示意見，當事人已知上述證據乃傳聞證據，且
    未於言詞辯論終結前對該等證據異議，依上開規定，已擬制
    同意其有證據能力，審酌該等傳聞證據作成時之狀況，並無
    不宜作為證據之情形，依前開說明，均得作為證據。
貳、實體部分：
一、訊據上訴人甲○○、乙○○○固坦承有出租上開金嗓牌電腦
    伴唱機予黃居鵬一事，惟均矢口否認有何未經授權將上開歌
    曲非法重製於出租之伴唱機之犯行，上訴人甲○○辯稱：上
    開歌曲在我買來時就在伴唱機內，我並未灌錄新歌在機臺內
    云云；又於本院審時先後辯稱：(一)美華公司拿磁片給我，要
    給我試用看看，美華說如果我合用的話就跟他買，不合用的
    話，磁片就還給美華。我是請乙○○○去灌，如果有不法，
    美華要告訴我。(二)95年我還沒做，我也不知道老闆是誰，不
    是我做的要賴給我。我於96年3 月23日與林育弘簽訂買賣讓
    渡書，於96年4 月12日辦理盷展企業社之營利事業登記證。
    上訴人乙○○○則辯稱：係甲○○要求才在上開機臺內灌製
    歌曲，我不知是未經授權之歌曲云云。惟查：
  (一)上開伴唱機係上訴人甲○○於95年7 月18日起出租予麗池小
    吃部，而租用期間有客人反應要新歌，麗池小吃部即向昀展
    企業社反應，昀展企業社即派上訴人乙○○○前來處理等情
    ，業據證人即麗池小吃部負責人黃居鵬於原審審理中陳述明
    確（見原審卷第40頁），核與上訴人乙○○○於偵查中坦承
    ：麗池小吃部所擺設伴唱機，被查獲灌有瑞影公司所專屬著
    作權之「愛你」的8 首歌曲，是甲○○拿磁片讓我灌錄等語
    相符（見偵查卷第15頁筆錄），且有租賃契約書1 紙在卷可
    稽（見警卷第43頁）。因上訴人乙○○○於偵查及本院審理
    中均坦承：「愛你」等8 首歌曲，是甲○○拿磁片讓我灌錄
    等語，足見扣案伴唱機內之「愛你」等8 首歌曲，是上訴人
    甲○○拿磁片讓上訴人乙○○○所灌錄無誤。
  (二)次查上開「再生緣」、「夢醒在三更」、「你你你」、「愛
    你袂變心」、「人生路」、「心愛的」、「愛你」、「碗筷
    」等8 首歌曲，係瑞影公司分別於95年11月23日至95年12月
    19日間陸續取得發行之授權始正式發行上市，在此之前市面
    上並無此8 首歌曲，此業據證人即瑞影公司職員李家驊於原
    審審理中陳述明確（見原審卷第38頁），並有上開8 首歌曲
    之獨家發行暨專屬授權書2 紙在卷可稽（見警卷第32至33頁
    ），顯見上開8 首歌曲並非原本出租時即在機臺內，上訴人
    甲○○所辯顯不足採信；又被告乙○○○於本院審理中證稱
    ：是老闆娘甲○○要伊去寄放金嗓牌電腦伴唱機，一臺月租
    5 千元，在裝機以後老闆娘甲○○曾經拿磁片要伊把歌曲灌
    入伴唱機，同時抽換歌單，伊曾代表老闆甲○○於95年7 月
    18日與麗池小吃部簽訂上開契約，伊每月薪資是按照維修的
    台數來計算，月薪不一定，沒有底薪，是甲○○親自交給我
    的等語（見本院卷第102 至106 頁），且上開8 首歌曲係在
    原本購買之伴唱機上附加灌錄，正常情況之下自應另有著作
    權人之授權，上訴人乙○○○從事電腦伴唱機之維修，對此
    自難諉為不知，其所辯亦不足採信。
  (三)又被告甲○○上訴意旨稱：本人開始營業後…向黃朝玄君購
    買金嗓伴唱機一批云云。而證人黃朝玄於偵查中證稱：「甲
    ○○於95年9 、10月時有跟我買卡拉OK機台」、「我從中古
    收購，我是機臺跟歌本一起收，賣也是一起賣，我沒有再灌
    歌曲進去伴唱機內」等語，顯見至少於95年9 、10月被告甲
    ○○即從事電腦伴唱機之出租業務，非如其所稱於96年3 、
    4 月才開始營業。再者，依證人黃居鵬在原審證稱：「（95
    年）5 月1 日開始這七臺機臺讓我們試用，7 月18日才正式
    簽約」、「有客人反應要新歌，我會向公司反應，公司會來
    處理」、「被告乙○○○( 來處理) 」等情明確，而被告乙
    ○○○亦供稱證人黃居鵬所證述無訛，再者被告甲○○、乙
    ○○○在警詢及偵查中從未否認二人之主雇關係，被告乙○
    ○○於本院以證人身分接受詰問時仍稱是老闆娘甲○○叫我
    去裝機，顯見被告甲○○、乙○○○至少於95年7 月18日當
    時即從事電腦伴唱機出租業務，並將系爭電腦伴唱機3 臺因
    出租而寄放於麗池小吃部等情明確。且警卷第43頁之租賃契
    約書內載之電腦伴唱機型號與扣案3 臺伴唱機的型號相符，
    而證人黃朝玄於95年9 、10月才將一批中古電腦伴唱機賣給
    被告甲○○，顯見系爭3 臺放置麗池小吃部之電腦伴唱機與
    證人黃朝玄無關。況證人黃朝玄於更審前高雄高分院審理中
    證稱：「（問：你賣機器有無將再生緣等8 支歌曲灌錄給甲
    ○○？) 沒有。他向美華買版權的部分我有送過去給甲○○
    」等情（高雄高分院二審卷第121 頁反面) 。綜上，可證認
    被告甲○○所辯「美華公司給我試用看看」云云，為不可採
    。至於被告甲○○提出之讓渡證書及昀展科技影音企業社營
    利事業登記證、國稅局稅籍負責人准予變更函等3 項證據，
    僅能證明昀展企業社係在96年3 、4 月間有發生商業登記及
    稅籍變更事項，無法證明甲○○係於96年3 、4 月間始接手
    昀展企業社，不足以動搖本案上揭所為被告甲○○於95年9
    、10月即從事電腦伴唱機之出租業務之事實認定。
  (四)查本件卷內伴唱產品保管租賃合約書（見警卷第44至45頁)
    、租賃契約（見警卷第43頁) 均係被告乙○○○代表被告甲
    ○○與麗池小吃部簽訂。依伴唱產品保管租賃合約書上記載
    乙方（即被告2 人）提供甲方（即麗池小吃部）之合約商品
    （下稱合約標的物）有3 項，即第一：硬體設備，有擴大機
    、喇叭、電視機櫃、伴唱機、麥克風，其中伴唱機含金嗓發
    行基本歌曲7,010 首。第二：代為承租合法軟體之供應商（
    附件唱片公司之授權證明），例如：弘音唱片公司。第三：
    伴唱機及合法軟體。其次，依租賃契約書所載「三本伴唱機
    所內含歌曲有關版權著作，公開播放，公開演出及其他第三
    人對其版權著作之主張責任及處理，概由乙方（即盷展企業
    社）全權負責處理）」等文字，顯見被告乙○○○對於盷展
    企業社所出租之電腦伴唱機，其內所附之歌曲，即經合法重
    製於機臺內者有金嗓發行基本歌曲7,010 首，其後盷展企業
    社尚須負責與合法軟體供應商（例如弘音唱片公司）承租歌
    曲之音樂著作利用，且須取得唱片公司之授權證明；再者有
    關伴唱機內所含歌曲有關版權著作、公開演出、公開播放及
    其他利用，均由盷展企業社全權負責處理。而每個月定期或
    不定期至承租店灌錄新歌，為被告乙○○○應行負責處理之
    事，關於其至承租店灌錄新歌之同時，依伴唱產品保管租賃
    合約書之規定，須交付唱片公司合法授權證明，被告乙○○
    ○自然知悉所灌錄之新歌有無經過授權。惟查就系爭8 首歌
    曲，被告甲○○、乙○○○根本未獲得權利人即告訴人之合
    法授權，被告乙○○○豈有不知之理，是以被告乙○○○辯
    稱係甲○○要求才在上開機臺內灌製歌曲，我不知是未經授
    權之歌曲云云，亦不足採。
  (五)末查「再生緣」、「夢醒在三更」、「你你你」、「愛你袂
    變心」、「人生路」、「心愛的」、「愛你」、「碗筷」等
    8 首歌曲，原是分別由張錦華作詞作曲（再生緣）、王伯君
    （巴布）作詞，蕭蔓萱作曲（夢醒在三更、你你你）、黃明
    洲作詞作曲（愛你袂變心）、江志豐作詞作曲（愛你、碗筷
    、人生路）、張燕清作詞作曲（心愛的），再將著作權轉讓
    予豪記影視唱片有限公司負責人吳東龍，豪記影視唱片有限
    公司負責人吳東龍再專屬授權告訴人瑞影企業股份有限公司
    獨家發行，而為重製、散布、出租、公開演出、公開上映之
    專屬授權，此有張錦華、王伯君（巴布），蕭蔓萱、黃明洲
    、江志豐、張燕清之著作權財產權讓與證明書、著作物使用
    同意書、吳東龍與豪記影視唱片有限公司（下稱豪記公司）
    、豪記公司與瑞影公司間之授權證明書、獨家發行權暨專屬
    授權證明書（分別見警卷第32至33頁、高雄高分院二審卷第
    148 至158 頁、第203 至213 頁、本院卷第60至64頁、警卷
    第50至65頁之照片）存卷可憑。是告訴人瑞影公司有告訴權
    ，其告訴為合法，上訴人甲○○、乙○○○辯謂瑞影公司非
    著作權人無告訴權云云，亦非可採。綜上所述，因上訴人乙
    ○○○於偵查中坦承：「愛你」等8 首歌曲，是甲○○拿磁
    片讓我灌錄等語，足見扣案伴唱機內之「愛你」等8 首歌曲
    ，是上訴人甲○○拿磁片讓上訴人乙○○○所灌錄，扣案伴
    唱機內有該8 首歌曲，復有警卷照片可憑，足證確有意圖出
    租而擅自重製歌曲情事，事證明確，上訴人甲○○、乙○○
    ○所辯均係卸責之詞，不足採信，其等犯行均已堪認定。
  (六)被告甲○○雖請求以測謊、驗指紋，以證明其於本案查獲時
    尚未經營伴唱機出租生意云云，但本案事證已明，被告甲○
    ○犯行已堪認定，有如上述，則甲○○所為測謊、驗指紋之
    請求，並無必要，爰不予准許，附此敘明。
二、核被告甲○○、乙○○○2 人所為，均係犯著作權法第91條
    第2 項意圖出租而重製罪。被告甲○○、乙○○○2 人就上
    開重製歌曲之犯行，彼此間有犯意之聯絡及行為之分擔，均
    應論以共同正犯。
三、原審認被告2 人事證明確，予以論罪科刑，固非無見。惟被
    告乙○○○雖係受僱於被告甲○○，但為本件下手實施重製
    他人歌曲音樂著作之行為人，此為其與共犯即被告甲○○共
    同犯罪之合同意思範圍內，且其灌錄系爭新歌之磁片是由被
    告甲○○所提供，而就重製行為之受益程度而言，獲取直接
    利益者應是被告甲○○，然被告乙○○○係以其本人參與之
    意思代表被告甲○○與麗池小吃部簽訂上開伴唱機租賃契約
    ，實居於本案犯罪之重要角色，與被告甲○○間已非一般僱
    傭關係，是不論就共同正犯之刑罰理論，即一部行為全部責
    任，共犯對於犯罪之全部結果應共同負責，或自犯罪行為所
    取獲利之多寡、行為之造意等加以觀察，被告2 人自應同罪
    同罰，則其2 人之刑度應一致，始為妥適。因本件是被告2
    人上訴，而原審判決亦無適用法條不當之情形，自應受禁止
    不利益變更原則之限制，第二審法院不得諭知較重於原審判
    決之刑。本院認原審對被告甲○○量處有期徒刑8 月，尚稱
    妥適，應予維持，則原審對被告乙○○○有期徒刑1 年，而
    未敘明被告甲○○刑度較低之理由，即有未洽。被告2 人否
    認犯罪，均委無足取，原審判決就被告甲○○部分認事用法
    及量刑均堪稱妥適，是被告甲○○上訴為無理由，應予駁回
    。至於原審判決就被告乙○○○量刑部分既有上開可議之處
    ，即屬無可維持，應予撤銷改判。爰審酌被告乙○○○欠缺
    智慧財產權保護概念，為圖私利而侵害告訴人之著作權，其
    侵害之數量尚非鉅大，犯罪所得利益非高，被告乙○○○雖
    係受僱於被告甲○○，然為本件下手實施重製他人歌曲音樂
    著作之行為人，以其本人參與之意思代表被告甲○○與麗池
    小吃部簽訂上開伴唱機租賃契約，實居於本案犯罪之共犯角
    色，犯後否認犯罪，態度不佳，被告乙○○○前於95年間曾
    違反著作權法案件，經臺灣高雄地方法院判處拘役55日，如
    易科罰金以300 元折算1 日確定，並於95年11月28日執行完
    畢，有其臺灣高等法院被告前案紀錄表1 份在卷可憑，此次
    又再犯等一切情狀，爰量處被告乙○○○有期徒刑8 月。又
    被告乙○○○所犯上開罪名，係於96年4 月24日以前所為，
    合於中華民國96年罪犯減刑條例第2 條第1 項第3 款之規定
    ，應減其宣告刑2 分之1 為有期徒刑4 月，並諭知如易科罰
    金均以新臺幣1 千元折算1 日。扣案電腦伴唱機3 臺、點歌
    本3 本，為共同被告甲○○所有，供被告2 人犯著作權法第
    91條第2 項之罪所用之物，爰依著作權法第98條前段之規定
    予以宣告沒收。
據上論斷，應依刑事訴訟法第368 條、第369 條第1 項前段、第
364 條、第299 條第1 項前段，著作權法第91條第2 項、第98條
前段、刑法第11條、第28條、第41條第1 項前段、中華民國96年
罪犯減刑條例第2 條第1 項第3 款、第7 條、第9 條，判決如主
文。
本案經檢察官黃惠敏到庭執行職務。
中    華    民    國    98    年    4     月     9    日
                  智慧財產法院第二庭
                              審判長法  官  陳國成
                                    法  官  陳忠行
                                    法  官  曾啟謀
以上正本證明與原本無異。
如不服本判決應於收受本判決後10日內向本院提出上訴書狀，其
未敘述上訴理由者，並得於提起上訴後10日內向本院補提理由書
狀（均須按他造當事人之人數附繕本）「切勿逕送上級法院」。
中    華    民    國    98    年    4     月     9    日
                                    書記官  王月伶
附錄：本案論罪科刑法條全文
著作權法第91條第2項
意圖銷售或出租而擅自以重製之方法侵害他人之著作財產權者，
處6 月以上5 年以下有期徒刑，得併科新臺幣20萬元以上200 萬
元以下罰金。


司法院資訊處製作；財團法人民間司法改革基金會備份。
